ACORDAO-COMPLETO-2428382

ACÓRDÃO 2422/2020 ATA 34/2020 - PLENÁRIO

VISTOS, relatados e discutidos estes embargos de declaração opostos pelo Ministério da Cidadania contra o item 9.2 do Acórdão 2/2020-TCU-Plenário, o qual julgou relatório de acompanhamento da implementação do auxílio emergencial criado pela Lei 13.952/2020 em resposta à crise ocasionada pela covid-19;
ACORDAM os Ministros do Tribunal de Contas da União, reunidos em Sessão do Plenário, diante das razões expostas pelo Relator, em:
9.1. com fundamento nos arts. 32, inciso II, e 34 da Lei 8.443/1992, conhecer e acolher os embargos de declaração, conferindo-lhes, excepcionalmente, efeitos infringentes, para prorrogar o prazo para o cumprimento da determinação questionada, estabelecendo-se que as verificações mensais de que trata o subitem 9.2 do Acórdão 2/2020-TCU-Plenário devem ser realizadas a partir de 1º de outubro de 2020, sem prejuízo dos processamentos e pagamentos em andamento até a data da efetiva implementação desse novo procedimento; e
9.2. dar ciência deste acórdão ao embargante.

Embargos de declaração interposto contra decisão expediu determinação para que fossem realizadas verificações mensais de elegibilidade dos beneficiários do auxílio emergencial, cessando os pagamentos quando detectado descumprimento dos requisitos legais previstos, no mínimo, nos incisos II e III do art. 2º da Lei 13.982/2020.

Ministério da Cidadania.

3. Recorrente: Secretaria-Executiva do Ministério da Cidadania.

13.1. Ministros presentes: José Mucio Monteiro (Presidente), Walton Alencar Rodrigues, Benjamin Zymler, Aroldo Cedraz, Raimundo Carreiro, Ana Arraes, Bruno Dantas (Relator) e Vital do Rêgo.
13.2. Ministros-Substitutos presentes: Augusto Sherman Cavalcanti, Marcos Bemquerer Costa, André Luís de Carvalho e Weder de Oliveira.

ACORDAO-COMPLETO-2521633

Acórdão 3142/2021 - Plenário

ACORDAO-COMPLETO-2487098

Acórdão 1531/2021 - Plenário

ACORDAO-COMPLETO-2444314

Acórdão 3261/2020 - Plenário

ACORDAO-COMPLETO-2440518

Acórdão 3086/2020 - Plenário

BRUNO DANTAS

Ministro Bruno Dantas.

Trata-se de embargos de declaração opostos pelo Ministério da Cidadania contra o item 9.2 do Acórdão 2/2020-TCU-Plenário, o qual julgou relatório de acompanhamento da implementação do auxílio emergencial criado pela Lei 13.952/2020 em resposta à crise ocasionada pela covid-19.
	O item embargado determinou ao órgão ministerial que, a partir da data da publicação da deliberação, realizasse verificação mensal de elegibilidade dos beneficiários do auxílio emergencial, cessando os pagamentos quando detectado descumprimento dos requisitos legais previstos, no mínimo, nos incisos II e III do art. 2º da Lei 13.982/2020, em consonância com o disposto no art. 50, inciso II, da Lei Complementar 101/2000, nos arts. 62 e 63 da Lei 4.320/1964 e nos arts. 37 e 203 da Constituição Federal.
	Nesta oportunidade, o Ministério da Cidadania afirma que a implementação imediata da alteração no processo de elegibilidade acarretará a suspensão de pagamentos em andamento em virtude da necessidade de adaptação dos sistemas operacionais dos agentes operador Empresa Brasileira de Tecnologia e Informações da Previdência Social (Dataprev) e pagador Caixa Econômica Federal (Caixa) (peça 305) .
	Nesse sentido, o Ministério da Cidadania requer que estes embargos sejam acolhidos para que passe a determinação a contar de 1º de outubro de 2020. O prazo adicional seria o necessário para que sejam incorporadas as alterações tecnológicas, as quais permitirão melhor focalização da política com o menor impacto operacional.
	A Secretaria de Controle Externo da Gestão Tributária, da Previdência e da Assistência Social (SecePrevidência) propôs o conhecimento dos embargos e promoveu a seguinte análise, a qual transcrevo, com os devidos ajustes de forma (peça 307) :
" (...) 
Análise de mérito
8. Nos termos do art. 287 do RI/TCU, caberá embargos de declaração quando houver obscuridade, omissão ou contradição em acórdão do TCU.
9. O recurso sob exame funda-se em alegada omissão verificada no decisum atacado. Há pelo menos três trechos que precisam ser melhor esclarecidos para garantir segurança jurídica e viabilidade da implementação do dispositivo 9.2 do Acórdão.
10. O primeiro trecho determina que os efeitos devem ser apenas 'a partir da data da publicação' da deliberação. Esse trecho visa à modulação de efeitos no tempo, para evitar verificações para meses anteriores à decisão do Tribunal, em respeito aos princípios da segurança jurídica e do interesse social.
11. O segundo trecho trata da 'verificação mensal de elegibilidade dos beneficiários do auxílio emergencial'. Ao definir a periodicidade mensal, a determinação pressupõe ajustes de controles e regras dos cruzamentos de dados, na melhor das hipóteses, para benefícios que ainda não foram processados.
12. O terceiro trecho exige a cessação dos pagamentos de beneficiários detectados na verificação mensal de elegibilidade. A cessação dos pagamentos não poderia ser imediatamente após a publicação da decisão do TCU, nem incidir sobre pagamentos já processados e apenas agendados para crédito pela Caixa Econômica Federal, mas sim consequência do processamento de novos procedimentos de verificação de elegibilidade. Eventual suspensão imediata de pagamentos do auxílio emergencial contrariaria a essência da decisão do TCU de modular efeitos em respeito à segurança jurídica. Portanto, os processamentos já realizados e em andamento, decorrentes de cruzamentos de dados já efetivados, não poderiam ser suspensos para aguardar ajustes nos controles e regras de cruzamentos de dados.
13. Para que milhões de beneficiários legítimos do auxílio emergencial não sejam prejudicados, em razão dos pagamentos em andamento, e no sentido de que os sistemas operacionais da Dataprev e da Caixa Econômica Federal possam ser tecnologicamente alterados, os embargos de declaração do Ministério deverão ser acolhidos.
14. Nesse sentido, o texto da determinação deve ser alterado para esclarecer eventual obscuridade, deixando claro que as verificações mensais devem ser implementadas a partir de 1º de outubro de 2020, sem prejuízo dos processamentos e pagamentos em andamento até a data da efetiva implementação desse novo procedimento de verificação mensal.
CONCLUSÃO E PROPOSTA DE ENCAMINHAMENTO
15. Considerando a necessidade de dilação de prazo para implementar alterações tecnológicas para cumprimento da determinação contida no item 9.2 do Acórdão 2282/2020-TCU-Plenário e no sentido de não prejudicar os legítimos beneficiários do auxílio emergencial, os embargos declaratórios Ministério da Cidadania devem ser acolhidos, alterando-se a data inicial para 1º de outubro de 2020.
16. Desta forma, encaminho os autos à consideração superior com a seguinte proposta de alteração do item 9.2:
a) determinar ao Ministério da Cidadania, com fundamento no art. 250, inciso II, do Regimento Interno do TCU, que, a partir de 1º de outubro de 2020, realize verificação mensal de elegibilidade dos beneficiários do auxílio emergencial, cessando os pagamentos quando detectado descumprimento dos requisitos legais previstos, no mínimo, nos incisos II e III do art. 2º da Lei 13.982/2020, em consonância ao disposto no art. 50, inciso II, da Lei Complementar 101/2000, dos arts. 62 e 63 da Lei 4.320/1964 e dos arts. 37 e 203 da Constituição Federal."
É o relatório.

não há.

Não atuou.

ACOMPANHAMENTO DA IMPLEMENTAÇÃO DO AUXÍLIO EMERGENCIAL CRIADO PELA LEI 13.982/2020 EM RESPOSTA À CRISE OCASIONADA PELA COVID-19 E OUTRAS AÇÕES RELACIONADAS À ASSISTÊNCIA SOCIAL. TERCEIRA ETAPA. NÍVEL DE IMPLEMENTAÇÃO DO AUXÍLIO NO MÊS DE JUNHO. ENCAMINHAMENTO DO RELATÓRIO AOS ÓRGÃOS INTERESSADOS. CONTINUIDADE DA FISCALIZAÇÃO. DETERMINAÇÃO. RECOMENDAÇÕES. EMBARGOS DE DECLARAÇÃO. CONHECIMENTO. EFEITOS INFRINGENTES PARA SANAR OMISSÃO. PRORROGAÇÃO DO PRAZO PARA CUMPRIMENTO DA DETERMINAÇÃO.

RELATÓRIO DE ACOMPANHAMENTO (RACOM)

Secretaria de Controle Externo da Gestão Tributária, da Previdência e Assistência Social (SecexPrevi).

Trata-se de embargos de declaração opostos pelo Ministério da Cidadania contra o item 9.2 do Acórdão 2/2020-TCU-Plenário, o qual julgou relatório de acompanhamento da implementação do auxílio emergencial criado pela Lei 13.952/2020 em resposta à crise ocasionada pela covid-19.
O item embargado determinou ao órgão ministerial que, a partir da data da publicação da deliberação, realizasse verificação mensal de elegibilidade dos beneficiários do auxílio emergencial, cessando os pagamentos quando detectado descumprimento dos requisitos legais previstos, no mínimo, nos incisos II e III do art. 2º da Lei 13.982/2020, em consonância com o disposto no art. 50, inciso II, da Lei Complementar 101/2000, nos arts. 62 e 63 da Lei 4.320/1964 e nos arts. 37 e 203 da Constituição Federal.
Nesta oportunidade, o Ministério da Cidadania afirma que a implementação imediata da alteração no processo de elegibilidade acarretará a suspensão de pagamentos em andamento em virtude da necessidade de adaptação dos sistemas operacionais dos agentes operador Empresa Brasileira de Tecnologia e Informações da Previdência Social (Dataprev) e pagador Caixa Econômica Federal (Caixa) (peça 305) .
Nesse sentido, o Ministério da Cidadania requer que os embargos sejam acolhidos para que a determinação passe a contar de 1º de outubro de 2020. O prazo adicional seria o necessário para que sejam incorporadas as alterações tecnológicas as quais permitirão melhor focalização da política com o menor impacto operacional.
A secretaria instrutora propôs o conhecimento dos embargos e seu acolhimento, com efeitos infringentes, com vistas a alterar para 1º de outubro a data inicial para implementação da determinação. 
Além disso, considerou pertinente esclarecer que a determinação exigiu a verificação mensal a partir da publicação da decisão e que fosse feita a cessão dos pagamentos aos beneficiários, detectados na verificação, que não atendessem os requisitos de elegibilidade, de modo que:
"A cessação dos pagamentos não poderia ser imediatamente após a publicação da decisão do TCU, nem incidir sobre pagamentos já processados e apenas agendados para crédito pela Caixa Econômica Federal, mas sim consequência do processamento de novos procedimentos de verificação de elegibilidade. Eventual suspensão imediata de pagamentos do auxílio emergencial contrariaria a essência da decisão do TCU de modular efeitos em respeito à segurança jurídica. Portanto, os processamentos já realizados e em andamento, decorrentes de cruzamentos de dados já efetivados, não poderiam ser suspensos para aguardar ajustes nos controles e regras de cruzamentos de dados."
Por meio do despacho de peça 309, admiti o processamento do recurso e conferi efeito suspensivo ao item 9.2 da decisão recorrida, até posterior decisão desta corte.
Neste momento, ratifico o conhecimento destes embargos por preencherem os requisitos de admissibilidade atinentes ao recurso em questão.
No mérito, concordo com a análise realizada pela secretaria instrutora, incorporando-a às razões de decidir deste voto. 
Observo que, de fato, os elementos trazidos pelo Ministério da Cidadania demonstram que serão necessárias alterações operacionais em sistemas tanto da Dataprev quanto da Caixa para o cumprimento da determinação, de forma que a sua imediata exigência poderia afetar o pagamento do auxílio emergencial para os beneficiários do programa, dada a insegurança que isso acarretaria aos gestores.
Não há dúvidas de que o auxílio emergencial teve o condão se amenizar a pobreza no país, agravada pela redução da atividade econômica em virtude das medidas de isolamento social decorrentes da pandemia do coronavírus.
Muito embora o programa precise de melhor focalização, especialmente com a exclusão de beneficiários que não mais necessitam do auxílio emergencial, seja porque conseguiram novo emprego ou porque passaram a receber algum auxílio previdenciário, mudanças operacionais em sistemas de tecnologia da informação para fins de cruzamento de dados não podem causar a solução de continuidade de seus pagamentos, sob pena de se afetar justamente a população mais necessitada neste momento.
É forçoso reconhecer que alterações operacionais em sistemas demandam algum tempo para serem realizadas e testadas. Nesse sentido, entendo que o prazo solicitado se mostra mais do que razoável para a solução dessas questões, de modo que se possa promover as exclusões dos cidadãos que não mais preencham as condições de elegibilidade do programa.
Assim, na linha proposta pela secretaria instrutora, cabe acolher os presentes embargos de declaração, conferindo-lhes, excepcionalmente, efeitos infringentes, para prorrogar o prazo para o cumprimento da determinação questionada, estabelecendo-se que as verificações mensais de que trata o subitem 9.2 do Acórdão 2/2020-TCU-Plenário devem ser realizadas a partir de 1º de outubro de 2020, sem prejuízo dos processamentos e pagamentos em andamento até a data da efetiva implementação desse novo procedimento.
Ante o exposto, voto por que o Tribunal adote o Acórdão que ora submeto à deliberação deste Colegiado.
TCU, Sala das Sessões Ministro Luciano Brandão Alves de Souza, em 9 de setembro de 2020.
Ministro BRUNO DANTAS
Relator